【裁判字號】    90,台上,1472
【裁判日期】    900906
【裁判案由】    清償債務
【裁判全文】
最高法院民事判決                                九十年度台上字第一四七二號
    上  訴  人  台灣省合作金庫
    法定代理人  李文雄
    訴訟代理人  凌見臣律師
    被 上訴 人  甲○○即莊.
    法定代理人  李玉麟
    訴訟代理人  趙培宏律師
右當事人間請求清償債務事件，上訴人對於中華民國八十九年二月一日台灣高等法院
第二審更審判決（八十八年度重上更(一)字第一二九號），提起上訴，本院判決如左：
    主  文
上訴駁回。
第三審訴訟費用由上訴人負擔。
    理  由
本件上訴人主張：被上訴人之被繼承人莊淑芬於民國七十七年八月二十九日，出具連
帶保證書與上訴人訂立連帶保證契約，保證凡吉隆興業股份有限公司（下稱吉隆公司
）於彼時及將來所簽章之付款、承兌、背書或保證之票據暨借據以及其他一切債務，
以新台幣一千六百萬元為限額，願與第一審共同被告吉隆公司負連帶償還保證責任。
而吉隆公司於七十九年間向上訴人借款共計新台幣一千二百萬元及美金二十九萬六千
九百五十五元四角二分，除已清償部分借款外，仍積欠本金共計新台幣四百十二萬零
三百四十元及如第一審判決附表一（下稱附表一）所示之利息、違約金暨美金二十九
萬六千九百五十五元四角二分及如第一審判決附表二（下稱附表二）所示之利息、違
約金，迭經催討未獲置理。被上訴人係莊淑芬之繼承人，自應就前開借款債務負連帶
清償責任等情，求為命被上訴人與第一審共同被告吉隆公司、王振華、曾瑞嬌、江泰
成、黃遠翔、黃遠鴻、林寶興連帶給付上訴人新台幣四百十二萬零三百四十元及如附
表一所示利息、違約金，暨美金二十九萬六千九百五十五元四角二分及如附表二所示
利息、違約金之判決（第一審為吉隆公司、王振華、曾瑞嬌、黃遠鴻、江泰成、林寶
興敗訴判決後，未據其聲明不服，已告確定）。
被上訴人則以：吉隆公司於七十八年改組時，被上訴人之被繼承人莊淑芬並未續任監
察人，已不具有董、監事身分，且曾經以口頭通知上訴人終止上開保證契約，上訴人
並另於七十九年八月三十一日與吉隆公司改組後所選任之董監事簽立新保證書，故莊
淑芬已非吉隆公司之連帶保證人，對於改組後之吉隆公司債務，被上訴人自不再負保
證責任等語，資為抗辯。
原審依審理之結果，以：上訴人主張之事實，固據其提出約定書、進口遠期信用狀借
款契約、切結書、進口單據到達處理紀錄單、借據、保證書、本票等文件為證，並為
被上訴人所不爭執，堪信為真實。惟查本件上訴人於七十七年八月間及七十九年九月
間核准吉隆公司之授信申請案後，已先後於七十八年八月間及七十九年九月間，在其
「授信申請暨批覆書」上分別註明「本件原係77.8.27 經464 核准，屆期不再延用」
、「本件係原78.8.30 經8148核准，屆期不再沿用」等情，有該「授信申請暨批覆書
」二紙在卷可稽。足見上訴人之授信業務，係採逐年審查之方式為之，並非授信申請
核准後，即永續不變。依一般金融機構之交易習慣，所有與授信案有關之文件，均由
金融機構保管，金融機構如何於相關文件上批示，貸款戶及其連帶保證人均無從知悉
，本件亦不例外。是以上訴人於前開二紙「授信申請暨批覆書」上註明「本件原係77
.8.27經464 核准，屆期不再沿用」、「本件係原78.8.30 經 8148核准，屆期不再延
用」後，縱未正式告知吉隆公司及其連帶保證人，亦不影響其效力。由此「授信申請
暨批覆書」上註明之內容，可知上訴人之真意，係以新「授信申請暨批覆書」取代舊
「授信申請暨批覆書」，屆期之舊「授信申請暨批覆書」當已失其效力，應依新「授
信申請暨批覆書」所載之事項履行，要無疑義。查本件吉隆公司向上訴人告貸之初，
係以全體董監事為連帶保證人，而吉隆公司於七十八年六月三十日完成改組後為公司
變更登記時，莊淑芬已非吉隆公司之監察人及股東，有台北市政府建設局八十四年九
月二十六日證字第一○二○四四九○一號簡復表所檢送之變更登記事項卡可資佐證。
上訴人其後於七十九年八月三十一日另與吉隆公司改組後所選任之董監事簽立授信約
定書（見第一審卷第六七頁至第七二頁）。吉隆公司在七十九年九月間向上訴人提出
授信申請書檢附之保證書上莊淑芬未再簽名擔任連帶保證人，上訴人所提出七十九年
九月十二日、七十九年九月十九日、七十九年十月二十四日、七十九年十一月九日及
七十九年十二月二十一日之五紙本票，莊淑芬亦非共同發票人，有該授信申請書、保
證書各二紙及本票五紙在卷可稽。吉隆公司於七十七年八月間向上訴人所提出之授信
申請書檢附之保證書，係就該公司新台幣一千萬元之債務負連帶保證責任，而於七十
九年九月間向上訴人提出授信申請書檢附之保證書，係就吉隆公司新台幣一千六百萬
元之債務負連帶保證責任，兩者擔保之債務並不相同。查吉隆公司自七十七年八月間
向上訴人申請授信開始，即係以該公司之「全體董監事及曾瑞嬌」為連帶保證人，七
十九年九月間再次申請授信時，亦係以改組後之「全體董監事及曾瑞嬌」為連帶保證
人。證人即上訴人之職員唐朝專於第一審證稱：「當初要她（即莊淑芬）做保，是因
為她是吉隆公司的監察人」等語。證人江泰成證稱：「七十七年八月二十九日，吉隆
公司向合作金庫（即上訴人）借款時，我是基於董事身分擔任連帶保證人，莊淑芬當
時是基於監察人身分擔任連帶保證人，七十八年間，莊淑芬已不擔任監察人，她吵著
不再擔任連帶保證人，並由董事長曾瑞嬌打電話到各往來銀行，包括合作金庫，合作
金庫說一年為期，續約時再來辦理，七十九年十一月間，我們吉隆公司要增貸新台幣
六百萬元時，我也是以董事身分簽署保證書，我有跟合作金庫的賴純馨說過我們人事
有變動，加入一個黃遠翔，退出莊淑芬，並要求合作金庫退還七十七年間的那張保證
契約及授信書，合作金庫說那是他們內部作業，那張不能還」等語。另一證人即上訴
人之職員賴純馨亦證稱：「七十七年八月間，吉隆公司向合作金庫（即上訴人）借款
時，莊淑芬是基於監察人身分擔任連帶保證人，授信書是一年換約，連帶保證書是簽
了就永久有效，七十九年十一月間，吉隆公司又增貸了新台幣六百萬元，莊淑芬說她
已退出監察人，所以沒有擔任連帶保證人，連帶保證人在他所擔保之公司債務全部清
償後就可退保，合作金庫（即上訴人）可以僅就七十九年簽署的那張保證書向江泰成
等人求償的」等語，足見莊淑芬向上訴人為終止保證之意思表示時，吉隆公司向上訴
人告貸之款項，應已清償完畢，否則賴純馨豈會證稱上訴人僅就七十九年那張保證書
之新台幣一千六百萬元向江泰成等連帶保證人求償，而非前後合計新台幣二千六百萬
元。是被上訴人辯稱伊之被繼承人莊淑芬於吉隆公司在七十八年改組後不再續任監察
人，未再以監察人身分擔任該公司連帶保證人，對新保證書簽訂後所生之系爭債務不
負連帶保證責任等語，自可採信。又被上訴人之被繼承人莊淑芬於七十八年卸任吉隆
公司之監察人職務後，即以口頭向上訴人表明不再擔任吉隆公司之保證人，為上訴人
所是認。雖莊淑芬與上訴人所立授信約定書第二條約定：「立約人（即莊淑芬）因名
稱、組織、章程內容、印鑑、代表人、代表人權限範圍或其他足以影響貴庫（即上訴
人）權益變更情事發生時，應即以書面將變更情事通知貴庫，並辦妥變更或註銷留存
印鑑之手續，於未為通知及變更或註銷留存印鑑手續前，與貴庫所為之交易，立約人
均願付其責任……」等情，有該授信約定書可稽。惟就其內容觀之，立約人之行為足
以影響上訴人之權益變更時，之所以應即以書面將變更情事通知上訴人，其真意應僅
在於保全權益變更之證據而已，並非權益變更之生效要件，否則何須要求立約人應另
辦妥變更或註銷留存印鑑之手續。是被上訴人之被繼承人莊淑芬口頭通知上訴人終止
保證契約後，雖未另以書面通知上訴人，並辦妥變更或註銷留存印鑑之手續，亦不影
響其終止保證契約之效力。上訴人主張此授信約定書之約定係為確認當事人之真意，
須完成約定之方式始生效力，非僅為保全證據而設，莊淑芬既未完成約定之變更手續
，保證契約仍屬有效云云，即不可採。綜上所述，被上訴人之被繼承人莊淑芬對於吉
隆公司改組後之債務既不負連帶保證責任，則上訴人請求被上訴人應與第一審共同被
告吉隆公司、王振華、曾瑞嬌、江泰成、黃遠翔、黃遠鴻、林寶興連帶給付新台幣四
百十二萬零三百四十元及如附表一所示利息、違約金暨美金二十九萬六千九百五十五
元四角二分及如附表二所示利息、違約金，即非正當，不能准許。並說明本件事證已
臻明確，兩造其餘攻擊防禦方法與本件判決結果不生影響，毋庸逐一論述。爰將第一
審所為關於被上訴人敗訴之判決廢棄，改判駁回上訴人對被上訴人之訴，經核於法並
無違誤。上訴論旨，仍執陳詞，徒就原審取捨證據、認定事實及解釋契約之職權行使
，暨其他贅述之理由，指摘原判決不當，求予廢棄，為無理由。
據上論結，本件上訴為無理由，依民事訴訟法第四百八十一條、第四百四十九條第一
項、第七十八條，判決如主文。
中      華      民      國     九十     年      九      月      六      日
                              最高法院民事第二庭
                                  審判長法官  曾  桂  香
                                        法官  劉  延  村
                                        法官  劉  福  聲
                                        法官  黃  秀  得
                                        法官  許  澍  林
      右正本證明與原本無異
                                              書  記  官
中      華      民      國     九十     年      九      月     十九     日


司法院資訊處製作；財團法人民間司法改革基金會備份。
